行　政　法　院　判　決　　　　　　　　　　　　　八十七年度判字第一七一六號
　　原　　　告　甲○○
　　被　　　告　南投縣稅捐稽徵處
右當事人間因土地增值稅事件，原告不服財政部中華民國八十七年二月十七日台財訴
字第八六○四四二九三○號再訴願決定，提起行政訴訟。本院判決如左︰
　　主  文
原告之訴駁回。
　　事  實
緣原告於民國八十二年八月二十七日受贈取得坐落南投縣埔里鎮○○段九二三－一一
六地號土地乙筆，並依土地稅法第三十九條之二第一項規定，申准免徵土地增值稅新
台幣（以下同）六三二、四八七元在案，嗣經被告所屬埔里分處於八十四年十一月十
四日及十六日派員會同農業、地政主管機關人員赴現場勘查，發現有第三人所有之三
合院老式建築物坐落於該筆土地上，是系爭土地之移轉，自始即不符免徵土地增值稅
之要件，乃核定補徵土地增值稅六三二、四八七元。原告不服，申請復查，未獲變更
，遂循序提起行政訴訟。茲摘兩造訴辯意旨於次：
原告起訴意旨略謂︰一、按「農地是否依法作農業使用」是以移轉時為審核基礎，本
案移轉時依土地登記簿記載為「山坡地保育區、農牧用地」係屬農業發展條例第三條
第十款之「農牧用地」無訛。至其上有建物存在，是否為農業使用﹖應依事實及法令
規定認定之。查農業發展條例第三條第十款之「農業用地」包括供農作使用及與農業
經營不可分離之農舍、畜禽舍、倉儲設備、曬場、集貨場．．．等，並非謂農地上有
建物，即可逕行推斷非作農業使用。被告所執本案建物非農業使用之理由為：一、該
建物與原農地所有權人非屬同一人；二、該建物與農地未隨同移轉予同一人。進而否
准原告主張該建物與農業經營有不可分離之關係。事實上，建物是否作農業使用除依
法令規定外，自應以「事實」為斷，絕非以「建物」與「農地」是否為同一人或有無
併同移轉為判斷。查土地與建物係屬獨立之不動產，依民法規定本就可分屬二人所有
，此在建築法規上亦作相同認定。至於「農舍」與「農地」本就有可能分屬二人所有
，故內政部七十一年四月十九日台內地字第八二三四六號函示：「農舍應與基地一併
移轉。」即為此意。但上開內政部函所指「農舍」是指經建築主管機關依建築法核准
，發有使用執照之「農舍」而言，與本案農地上舊有建物屬於民間稱為「農舍」者並
不相同，又所指農舍應與農地一併移轉之「農舍」，必已辦竣建物所有權第一次登記
之建物始能管制，與本案舊有建物未辦建物登記之者截然不同，本案建物則自始免受
上開內政部函規範。再則非都市土地使用管制規則附表一「各種使用地容許使用項目
表」有關「農牧用地」容許使用項目包括農作使用、農舍、農業設施、畜牧設施、休
閒農業設施．．．等。」，故如系爭農地上建物作上述使用之一，即屬合法使用，並
非以被告舉謂「是否同一人所有或有無同時移轉」為斷，而是應以事實為斷方屬正確
。二、按土地稅法第三十九條之二第一項規定，是配合農業發展條例第二十七條所定
，該農業發展條例第二十七條立法意旨為「配合當前農業政策之需要，藉免稅鼓勵離
農者移轉農地，達到擴大農場經營規模之目的。」窺其用意是以免稅手段達到離農者
釋出農地，果爾農業用地移轉予自耕農即有適用，初不問該筆農地是否全作農業使用
。但財政部八十一年十二月二十三日台財稅第八一○五四四二四四號函釋意旨，卻指
土地增值稅係按「宗」核計，如農業用地部分未作農業使用，不得依使用面積比例計
算免徵土地增值稅。此一函釋實違反公平課稅之比例原則及相當性原則。三、事實上
土地增值稅核課是「按宗核計」或無錯誤，但並非「按宗核計」就意謂同宗土地必須
適用同一稅率課徵，例如申請適用自用住宅稅率時，申請人在都市內有一筆土地面積
四公畝，此時稅捐稽徵機關就符合條件的三公畝部分依自用住宅優惠稅率課徵，另一
公畝則依一般稅率課徵，此即可證同一宗土地作不同稅捐稽查並核課是可以的。又財
政部七十九年十二月十三日台財稅第七九○四○七九九七號函釋：「本案應先查明系
爭土地於繼承事實發生時有否經營農業生產，如於繼承發生前已不從事農業生產，則
繼承人本不可能繼續經營，故可僅就此一部分否准免稅。」亦足以說明本案系爭農地
，如於移轉時確有部分未作農業使用，則應就該未作農業使用部分課徵土地增值稅，
始符合事實及法理。請判決撤銷一再訴願決定及原處分等語。
被告答辯意旨略謂︰一、原告於八十二年八月二十七日因受贈取得坐落南投縣埔里鎮
○○段第九二三－一一六號農地，並申准依土地稅法第三十九條之二第一項規定免徵
土地增值稅六三二、四八七元在案。嗣經被告所屬埔里分處於八十四年十一月十四日
及十六日派員會同農業、地政機關人員辦理農地免徵土地增值稅之清查，赴現場勘察
時，查獲有第三人所有之三合院老式建築物，坐落於系爭農地上，且該建築物於五十
七年一月即以張游阿青名義向被告所屬埔里分處申設房屋稅籍，此有「免徵土地增值
稅之農業用地定期實地查核清單」、現場會勘照片及房屋稅稅籍表附卷可稽，上開事
證亦為原告所不否認，是系爭農地移轉時，自始即不符免稅之要件。被告爰予以核定
補徵土地增值稅六三二、四八七元，依土地稅法第三十九條之二第一項規定、財政部
八十一年十二月二十三日台財稅第八一○五四四二四四號函及八十二年一月九日台財
稅第八一○五五二一三一號函釋，洵無不合。二、按為貫徹農地繼續耕作之立法意旨
，土地所有權人如未自行耕作，任由第三人佔有使用可認有閒置不用之情形，及農地
上之農舍未併同移轉，該農舍非屬「與農業經營不可分離之農舍」分別為財政部八十
年七月二十日台財稅第八○○二三三六○七號函、八十二年十二月二十四日台財稅第
八二一五○六一二三號函核釋有案。查本案系爭農地雖經編定為「山坡地保育區農牧
用地」，惟該筆土地在移轉前，即有部分面積供第三人－張游阿青構築三合院老式建
築物（面積一三七、四平方公尺），並於五十七年一月（土地編定使用前）即以張游
阿青名義向被告所屬埔里分處申設房屋稅籍有案，張游阿青雖未向主管機關申辦建物
所有權登記，但並無損其擁有該房屋所有權之事實，此為原告所不否認。是該房舍既
為第三人所有，亦未併同系爭農地移轉，依上揭財政部函釋意旨，該房舍即非屬「與
農業經營不可分離之農舍」，其未依法作農業使用之事實至為明確。是本案系爭農地
移轉時，不符合土地稅法第三十九條之二第一項規定免稅要件，應無爭議，被告據以
核定補徵原免徵之土地增值稅顯無違誤。三、農業用地土地增值稅之徵、免係按宗計
算及審核，當事人取得免稅農地，其對於整宗土地就全部負有繼續耕作之義務，縱使
僅部分土地面積未作農業使用，亦有違農地農用之立法意旨，且農業用地移轉，不得
依使用面積比例計算免徵土地增值稅，財政部台財稅第八一○五四四二四四號函釋規
定甚明。本案系爭農地移轉前，部分面積供他人建築房舍，其未依法作農業使用不符
合免徵土地增值稅之要件，前已揭陳，被告據以核定補徵該筆農地原免徵之土地增值
稅，亦非無據。至土地所有權人出售自用住宅用地超過法定面積時，其土地增值稅得
按不同稅率計徵，乃土地稅法第三十四條所明定，原告執以比附，容有未合，應無足
採。請判決駁回原告之訴等語。
　　理  由
按農業用地在依法作農業使用時，移轉與自行耕作之農民繼續耕作者，免徵土地增值
稅；又土地為無償取得者，土地增值稅之納稅義務人為取得所有權之人，土地稅法第
三十九條之二第一項、第五條第一項第二款規定甚明。次按「土地增值稅之徵收係按
宗審核，不得依使用面積比例計算免徵土地增值稅。」及「農業用地移轉，於核定免
徵土地增值稅後始發現移轉當時即不符合免稅要件，應依法補稅，免依土地稅法第五
十五條之二規定處罰。」分經財政部八十一年十二月二十三日台財稅第000000
000號及八十二年一月九日台財稅第八一○五五二一三一號函釋在案。上開函釋與
土地稅法鼓勵農地按宗全部供農用而免徵增值稅之立法意旨無違，應予適用。本件原
告於八十二年八月二十七日，無償受贈取得南投縣埔里鎮○○段九二三－一一六地號
土地，並依據土地稅法第三十九條之二第一項規定申准免徵土地增值稅。嗣經被告所
屬埔里分處辦理免稅農地清查，實地會勘發現，有第三人張游阿青所有之三合院坐落
於該筆土地上，且於五十七年一月即以張游阿青名義向埔里分處設立房屋稅籍，有免
徵土地增值稅之農業用地定期實地查核清單、現場照片及稅籍資料附原處分案卷可稽
，被告遂核定補徵土地增值稅六三二、四八七元。原告不服，主張該建物與耕作經營
有不可分離之關係，並請准就建屋部分辦理地目變更，分割後按建地實際面積核課土
地增值稅等詞，申請復查。被告認該土地原所有權人為張金妹，並非該建物稅籍資料
所載之張游阿青，且查該建物亦未隨同系爭土地移轉予原告，自無法認其與耕作經營
有不可分離之關係，是其主張要非有據。另訴請准就建屋部分辦理地目變更，分割後
按建地實際面積核課土地增值稅乙節，被告以其因事關土地使用類別及變更，非屬該
處職權，礙難辦理為由，乃未准變更。原告訴稱：系爭農地移轉時依土地登記簿記載
為「山坡地保育區農牧用地」係屬農業發展條例第三條第十款之「農牧用地」，該地
上農舍與農地雖分屬二人所有，惟係舊有建物屬於「非都市土地使用管制規則」中有
關農牧用地容許使用項目之範圍，且未辦建物登記，與內政部七十一年四月十九日台
內地字第八二三四六號函所指發有使用執照之「農舍」有別，應免受該函規範；又縱
系爭土地移轉時確有部分未作農業使用，亦應僅就該未作農業使用部分課徵土地增值
稅云云。惟查系爭農地雖經編定為「山坡地保育區農牧用地」，惟該筆土地在移轉前
，即有部分面積供第三人之張游阿青構築三合院老式建築物（面積一三七、四平方公
尺），並於五十七年一月（土地編定使用前）即以張游阿青名義向被告所屬埔里分處
申設房屋稅籍有案，張游阿青雖未申辦建築物所有權登記，惟於其擁有該建築物所有
權之事實不生影響，且亦為原告所不爭之事實，該房舍既為第三人所有，亦未併同系
爭農地移轉於原告，該房舍即不屬「與農業經營不可分離之農舍」，原告未依法作農
業使用之事實堪以認定。被告認系爭農地移轉時，不符合土地稅法第三十九條之二第
一項規定之免稅要件，要無不合。原告主張系爭房舍屬舊有建物，未申辦所有權登記
，免受內政部七十一年四月十九日台內地字第八二三四六號函釋規範，可符合農業發
展條例第三條第十款之農業用地一節，係誤解法意，自無可採。再按農業用地土地增
值稅之徵、免係按宗計算及審核，當事人取得免稅農地，其對於整宗土地就全部負有
繼續耕作之義務，縱使僅部分土地面積未作農業使用，亦有違農地農用之立法意旨，
且農業用地移轉，不得依使用面積比例計算免徵土地增值稅，原告主張僅就未作農業
使用部分課徵土地增值稅，亦屬於法無據，核不足採。至財政部七十九年十二月十三
日台財稅第七九○四○七九九七號函釋與本件案情不同，尚無從比附援用。從而原處
分以系爭土地之移轉，自始不符免徵土地增值稅之要件，核定補徵原告土地增值稅六
三二、四八七元，揆諸首揭規定，洵無違誤。一再訴願決定遞予維持，俱無不妥。原
告起訴論旨，非有理由，應予駁回。
據上論結，本件原告之訴為無理由，爰依行政訴訟法第二十六條後段，判決如主文。
中    華    民    國     八十七      年      八      月     二十七      日
                    行 政 法 院 第 一 庭
                                審 判 長 評  事      黃  綠  星
                                         評  事      彭　鳳　至
                                         評  事      高  秀  真
                                         評  事      藍  獻  林
                                         評  事      黃  璽  君
右  正  本  證  明  與  原  本  無  異
                                         法院書記官  彭  秀  玲
中    華    民    國     八十七      年      八      月     二十八      日
